【裁判字號】    99,易,1539
【裁判日期】    990804
【裁判案由】    偽造文書
【裁判全文】
臺灣臺北地方法院刑事判決              99年度易字第1539號
公  訴  人  臺灣臺北地方法院檢察署檢察官
被      告  甲○○
            乙○○
選任辯護人  游孟輝律師
            米承文律師
被      告  丙○○
選任辯護人  雷祿慶律師
上列被告等因偽造文書案件，經檢察官提起公訴（98年度偵字第
17838號），本院判決如下：
    主  文
甲○○共同連續犯使公務員登載不實罪，處有期徒刑參月，如易
科罰金，以銀元參佰元即新臺幣玖佰元折算壹日，減為有期徒刑
壹月又拾伍日，如易科罰金，以銀元參佰元即新臺幣玖佰元折算
壹日。又共同犯使公務員登載不實罪二罪，各處有期徒刑貳月，
如易科罰金，均以新臺幣壹仟元折算壹日。應執行有期徒刑肆月
，如易科罰金，以銀元參佰元即新臺幣玖佰元折算壹日。緩刑貳
年。
乙○○共同連續犯使公務員登載不實罪，處有期徒刑肆月，如易
科罰金，以銀元參佰元即新臺幣玖佰元折算壹日，減為有期徒刑
貳月，如易科罰金，以銀元參佰元即新臺幣玖佰元折算壹日。又
共同犯使公務員登載不實罪二罪，各處有期徒刑參月，如易科罰
金，均以新臺幣壹仟元折算壹日。應執行有期徒刑伍月，如易科
罰金，以銀元參佰元即新臺幣玖佰元折算壹日。緩刑貳年。
丙○○共同犯使公務員登載不實罪二罪，各處有期徒刑參月，如
易科罰金，均以新臺幣壹仟元折算壹日。應執行有期徒刑肆月，
如易科罰金，以新臺幣壹仟元折算壹日。緩刑貳年。
    事  實
一、乙○○為甲○○之雇主，丙○○為乙○○之弟，均明知甲○○並無買、賣房屋及土地之事實，竟為避免乙○○之妹、丙○○之二姊鄭又綺之債權人前來催討，乙○○、甲○○共同
    基於使公務員登載不實之犯意聯絡，委託不知情之代書，於
    民國95年3 月23日向臺北市大安區地政事務所送件，將乙○○之母鄭陳良桂名下坐落臺北市○○區○○段1小段627地號
    土地及其上第1928、1929、1930建號、門牌號碼臺北市○○
    路○ 段30巷8弄13號2樓、3樓、4樓房屋所有權，以買賣為原
    因辦理房屋及土地所有權移轉登記於甲○○名下。再於95年
    4 月11日向臺北市大安區地政事務所送件，將上揭房屋及土
    地，以甲○○之名義辦理保證責任臺北市第5 信用合作社設
    定最高限額抵押，擔保權利範圍新臺幣(下同)1160萬元，存
    續期間為40年之抵押權。嗣在甲○○不斷要求之下，乙○○
    、甲○○、丙○○再共同基於使公務員登載不實之犯意聯絡
    ，委由不知情之代書，於97年2 月15日向臺北市大安區地政
    事務所送件，將上揭房屋及土地，以買賣為原因辦理房屋及
    土地移轉登記於丙○○名下。其後再於97年4 月18日向臺北
    市大安區地政事務所送件，將上揭房屋及土地原本以甲○○
    名義所辦理1160萬元抵押權設定塗銷，同時以丙○○之名義
    辦理國泰世華商業銀行股份有限公司設定最高限額抵押，擔
    保權利範圍1985萬元，存續期間為30年之抵押權。使該管地
    政事務所之承辦公務員分別於95年3月27日、95年4月11日、
    97年2月18日、97年4月18日，分別將該不實事項登載於職務
    上所掌之公文書即土地登記簿上，足生損害於實際房屋及土
    地所有權人及地政機關對於地政管理之正確性。
二、案經鄭又綺告發而由臺灣臺北地方法院檢察署檢察官偵查起
    訴。
    理  由
一、訊據被告甲○○、乙○○、丙○○等於審理中均坦承上開事
    實，並有鄭陳良桂臺北醫學大學附設醫院病歷資料、鄭陳良
    桂於87年3月19日書立之自述書、臺北市○○區○○段1小段
    1928、1929、1930建號登記簿謄本及異動索引、97年乙○○
    、鄭承公協議書、97年3 月29日丙○○、乙○○、甲○○承
    諾書、丙○○簽署之承諾書、大安區○○段○ ○段1928建號
    相關大安地政事務所95年大安字第9420號、11607 號，97年
    大安字第5333號、12929 號案件資料、臺北市第五信用合作
    社函附不動產買賣契約書及申請貸款金額960 萬元資料、國
    泰世華銀行建國分行函附貸款契約書併申請貸款金額為1654
    萬元資料等在卷足稽，應堪信其為真實，且均核與被告等人
    自白相符。從而，本件事證已臻明確，被告甲○○、乙○○
    、丙○○之犯行，堪以認定，應依法論科。
二、按行為後法律有變更者，適用行為時之法律，但行為後之法
    律有利於行為人者，適用最有利之法律，刑法第2條第1項定
    有明文。所稱最有利之法律，在論罪科刑者，應將法律修正
    前、後之規定綜合比較，一併適用，不得予以割裂而分開適
    用，最高法院95年5 月23日刑庭總會決議足資參照。經綜合
    比較共同正犯、使公務員登載不實罪、連續犯、罰金刑等修
    正前、後規定後，以舊法即行為時之刑法規定較有利於被告
    。從而，核被告甲○○、乙○○、丙○○所為，均係犯刑法
    第214 條之使公務員登載不實罪。被告甲○○、乙○○於95
    年3月27日、95年4月11日2 度所犯使公務員登載不實罪，雖
    均係侵害同屬公共信用之法益；惟1 次係使公務員作不實所
    有權移轉登記，1 次則使公務員作不實抵押權設定登記，其
    等所侵害地政機關管理土地及房屋之物權屬性不同，仍屬不
    同法益，應論以2 罪。然被告乙○○所以要求被告甲○○配
    合抵押權不實登記，係為求擔保，以免房地所有權不實移轉
    被告甲○○後，遭被告甲○○再度移轉。故被告甲○○、乙○○所犯上開2 罪，自具有概括犯意，復因屬連續數行為觸
    犯同一罪名，應依修正前刑法第56條規定論以連續犯，並加
    重其刑。至於被告甲○○、乙○○、丙○○於97年2 月18日
    、97年4月18日2度所犯使公務員登載不實罪，依上述法理，
    即非侵害1 個法益之接續犯所得涵蓋，應以數罪併罰論之。
    又被告甲○○、乙○○所犯連續使公務員登載不實罪、使公
    務員登載不實罪2罪共計3罪間，被告丙○○所犯使公務員登
    載不實罪2 罪間，彼此犯意個別、行為互異，應依數罪併罰
    分論並處罪刑後，再定其應執行之刑。而被告甲○○與乙○○、甲○○與乙○○及丙○○間分別具有犯意聯結、行為分
    擔，所犯使公務員登載不實之犯行，均應依刑法第28條規定
    論以共同正犯。爰審酌被告等生活情況、智識程度、被告等
    人犯後均坦承犯行，以及被害人所生損害尚輕等一切情狀，
    分別主從、分工而各量處如主文所示之刑，並分別定其應執
    行之刑。另被告甲○○、乙○○所犯共同連續使公務員登載
    不實罪，其犯罪時間在96年4 月24日以前，應依中華民國九
    十六年罪犯減刑條例第2條第1項第3款、第7條規定，各減其
    宣告刑二分之一，並依同條例第10條第1 項規定，按刑法第
    51條第5 款規定定其應執行刑，再依中華民國九十六年罪犯
    減刑條例第9條及刑法第41條第1項前段規定諭知得易科罰金
    併其折算標準。然按「數罪併罰，有2 裁判以上者，依刑法
    第51條規定，定其應執行刑」、「於94年1月7日刑法修正施
    行前犯併合處罰數罪中之1罪，且該數罪均符合第41條第1項
    得易科罰金之規定者，適用90年1月4日修正之刑法第41條第
    2項規定」，刑法第53條、刑法施行法第3條之1第3項分別定
    有明文。是故於94年1月7日刑法修正前犯併合處罰數罪中之
    1罪，且該數罪均符合第41條第1項得易科罰金之規定者，刑
    法施行法第3條之1第3 項所稱「適用90年1月4日修正之刑法
    第41條第2 項規定」，不僅該併合處罰之數罪定其應執行刑
    逾6 月時仍得易科罰金，且易科罰金之折算標準亦應依修正
    前當時按罰金罰鍰提高標準條例第2條規定以銀元300元即新
    臺幣900元折算1日之標準。復因被告甲○○、乙○○於所犯
    共同連續使公務員登載不實罪犯罪行為時之刑法第41條第 1
    項前段有關易科罰金之折算標準，參以廢止前95年5 月17日
    修正前罰金罰鍰提高標準條例、現行法規所定貨幣單位折算
    新臺幣條例後，再與現行規定比較結果，仍以行為時之規定
    較有利於被告甲○○、乙○○，亦應依刑法第2條第1項前段
    ，適用修正前刑法第41條第1 項前段規定，定其折算標準；
    爰適用舊法，並諭知於減刑前後均得易科罰金併其折算標準
    。另被告甲○○、乙○○、丙○○於97年2月18日、97年4月
    18日2 度所犯使公務員登載不實罪所處之刑，並依刑法第41
    條第1 項前段規定，諭知均得易科罰金併其折算標準；就被
    告丙○○再依據刑法第41條第8 項規定，諭知於定刑後亦得
    易科罰金併其折算標準。至於被告甲○○、乙○○定刑後得
    易科罰金之折算標準，依上所述，應以銀元300 元即新臺幣
    900元折算1日。末查，被告甲○○、乙○○、丙○○前均未
    曾受有期徒刑以上刑之宣告，有臺灣高等法院被告前案紀錄
    表可稽，其僅因一時失慮致犯本罪，且其所犯本罪係因維護
    被告乙○○、丙○○母親鄭陳良桂所有之本案系爭房地，避
    免遭其姐妹即本案告發人鄭又綺之債權人追債；本院信被告
    等人經此論罪科刑之教訓，應知所警惕而無再犯之虞，所宣
    告之刑以暫不執行為適當，爰依刑法第74條第1項第1款之規
    定，併予宣告緩刑2年。
據上論斷，應依刑事訴訟法第299條第1項前段，刑法第2條第1項
前段、第28條、第214條、第51條第5款、第41條第1項前段、第8
項、第74條第1 項第1款、修正前刑法第56條、第51條第5款、第
41條第1項前段、第2項、刑法施行法第1條之1、第3條之1第3 項
，95年5月17日修正前罰金罰鍰提高標準條例第2條、現行法規所
定貨幣單位折算新臺幣條例第2 條，中華民國九十六年罪犯減刑
條例第2條第1項第3款、第7條、第9條、第10條第1項，判決如主
文。
本案經檢察官林冠佑到庭執行職務。
中    華    民    國    99    年    8     月    4     日
                  刑事第四庭    法  官  呂政燁
以上正本證明與原本無異。
如不服本判決應於收受送達後10日內向本院提出上訴書狀，並應
敘述具體理由；其未敘述上訴理由者，應於上訴期間屆滿後20日
內向本院補提理由書（均須按他造當事人之人數附繕）「切勿逕
送上級法院」。
                                書記官  呂欣穎
中    華    民    國    99    年    8     月    4     日
附錄本案所犯法條全文：
中華民國刑法第214條(使公務員登載不實罪)
明知為不實之事項，而使公務員登載於職務上所掌之公文書，足
以生損害於公眾或他人者，處3年以下有期徒刑、拘役或5百元以
下罰金。

司法院資訊處製作；財團法人民間司法改革基金會備份。
